【裁判字號】    92,台上,5897
【裁判日期】    921022
【裁判案由】    瀆職
【裁判全文】
最高法院刑事判決                              九十二年度台上字第五八九七號
    上  訴  人  甲○○
右上訴人因瀆職案件，不服台灣高等法院台南分院中華民國八十九年十一月二十九日
第二審判決（八十九年度上訴字第一一七七號，起訴案號：台灣台南地方法院檢察署
八十七年度偵字第七九八０號），提起上訴，本院判決如左：
    主  文
原判決關於甲○○部分撤銷，發回台灣高等法院台南分院。
    理  由
本件原判決認定上訴人甲○○為台南市安南區城東里里長，係依據法令從事公務之人
員。緣台南市政府為圖順利使用安南區城西垃圾掩埋場，與附近地區鄰里協議，自民
國（下同）八十三年度起，逐年發放回饋金予城西里等十三個里及社區，其中甲○○
所轄城東里每年可分得新台幣（下同）五百五十萬元回饋金，依該里正常發放程序係
由里幹事至台南市安南區戶政事務所抄錄該里各鄰住戶名冊後，交予各鄰鄰長核對，
並請住戶核章後，將名冊交予里長彙整，由里長召集各鄰長開會，決定每位里民應分
得之回饋金金額後，交由里幹事製作印領清冊，向台南市安南區公所主計人員請領回
饋金，責由各鄰長發放予該鄰內里民。自八十三年度起甲○○均依前述程序發放回饋
金。詎料八十七年三月初發放該年度之回饋金時，甲○○竟於彙整各鄰住戶名冊時，
將非其里民之陳金絲、王木山、李明和、邱玉珠、蘇群超、林溪泉、林麗華、郭石松
、陳長田等九戶偽填為該里第一鄰住戶，並分別虛報其戶內請領回饋金人數為五人、
四人、六人、五人、二人、一人、四人、四人、五人，計虛報三十六人。另里民郭天
賞戶內實發一人（即領取金額名冊記載一人，以下同），甲○○浮報為十人（即報台
南市安南區公所之名冊，以下同）；陳明進戶內實發一人，郭某浮報為十人；徐明照
戶內實發一人，郭某浮報為四人；陳順水戶內實發六人，郭某浮報為七人；黃月嬌戶
內實發一人，郭某浮報為七人；郭一郎戶內實發一人，甲○○浮報為三人；柯雅惠戶
內實發二人，郭某浮報為四人；黃清頓戶內實發九人，郭某浮報為十一人；吳振長戶
內實發七人，郭某浮報為八人；吳文良戶已遷出，郭某仍虛報為五人；郭某合計虛報
、浮報達七十六人，作成不實之印領清冊，交予不知情之周金城。周金城即循往年發
放回饋金之方式，依甲○○列報之總人數平均計算，決定每一里民應發金額，據以呈
報台南市安南區公所，請領回饋金。待周金城領得全里之回饋金轉交甲○○後，甲○
○並未依呈報安南區公所之印領清冊發放，亦未循往例交鄰長轉發，而由其本人依其
留存之里民名冊親自發放回饋金，將虛報人數所得差額二十三萬四千四百五十元入於
私囊。嗣於八十七年三月十六日經鄰長會議要求處理回饋金剩餘款，於同年月二十四
日之鄰長會議上因該里部分鄰長及里民發覺所領回饋金較往年為少，紛紛質疑甲○○
有弊，甲○○見事跡敗露，乃於同年三月二十六日將前述冒領差額交周金城存入里辦
公室專用戶頭。周金城隨即向區長報告，再由區公所政風單位移由台南市調查站處理
等情，因而撤銷第一審關於甲○○部分之判決，改判仍從一重論處甲○○依據法令從
事公務之人員，利用職務上之機會詐取財物罪刑，固非無見。
惟查(一)犯貪污治罪條例第四條至第六條之罪，在偵查中自白，如有所得並自動繳交全
部所得財物者，減輕其刑，同條例第八條第二項前段定有明文。原判決認定上訴人甲
○○對其利用職務上之機會詐取財物之事實已於法務部調查局台南市調查站受訊問時
供承其犯行，並已於偵查中將詐欺所得二十三萬四千四百五十元交還而存入台南市安
南區城東里辦公室專用戶頭等情，則上訴人犯罪似應有貪污治罪條例第八條第二項前
段減輕其刑之適用，原判決未詳查審酌及此，漏未適用上開規定減輕上訴人刑罰，自
有未合。(二)原判決事實認定上訴人詐取財物之數額亦即其虛報、浮報里民領取八十三
年度垃圾掩埋場回饋金之差額二十三萬四千四百五十元等情，其理由則稱：上訴人犯
罪後，已於八十七年三月二十六日將上開回饋金差額款項二十三萬三千五百元交還予
里幹事周金城，業經周金城於偵審中證實云云（見原判決理由二之(五)記載），倘認上
訴人確有被訴利用職務上之機會詐取上開回饋金之事實，其詐取之數額究為二十三萬
四千四百五十元或為二十三萬三千五百元，原判決事實及理由未為明確一致之認定及
論斷，亦不無違誤。以上或為上訴意旨所指摘，或為本院得依職權調查之事項，應認
原判決關於上訴人部分有撤銷發回更審之原因。
據上論結，應依刑事訴訟法第三百九十七條、第四百零一條，判決如主文。
中      華      民      國    九十二    年      十      月    二十二    日
                              最高法院刑事第十一庭
                                  審判長法官  呂  潮  澤
                                        法官  白  文  漳
                                        法官  陳  世  雄
                                        法官  孫  增  同
                                        法官  林  開  任
      右正本證明與原本無異
                                              書  記  官
中      華      民      國    九十二    年      十      月    二十七    日


司法院資訊處製作；財團法人民間司法改革基金會備份。
